臺灣臺中地方法院民事判決
108年度重訴字第516號
原      告
即反訴被告  陳林玉花

            陳溪泉  
            陳溪賢  

            陳家蓁  
共      同
訴訟代理人  楊益松律師
            林更祐律師
共      同
複  代理人  邱宇彤律師
被      告
即反訴原告  陳樹鍊  

            陳樹枝  

            陳木欉  

            藍炳郎  
            彭陳秀鳳
            廖明玉  

            童淑貞  

            陳安宏  

共      同
訴訟代理人  李國豪律師
共      同
複  代理人  林苡茹律師
上列當事人間請求移轉登記不動產所有權等事件，本院於民國
111年1月18日言詞辯論終結，判決如下：
    主    文
被告陳樹鍊、陳樹枝、陳木欉、陳安宏、藍炳郎、彭陳秀鳳應將
其坐落臺中市○○區○○段00地號土地（面積2684.58平方公尺）之
應有部分依序900000分之221766、900000分之234783、900000分
之78261、900000分之13017、900000分之78261、900000分之391
29移轉登記予原告陳林玉花、陳溪泉、陳溪賢、陳家蓁為公同共
有。
原告其餘之訴駁回。
訴訟費用由被告負擔十分之九，餘由原告負擔。
本判決原告勝訴部分以新臺幣伍仟參佰壹拾壹萬元供擔保後，得
假執行。但被告如以新臺幣壹億伍仟玖佰參拾參萬伍仟伍佰陸拾
伍元，為原告預供擔保後，得免為假執行。
原告其餘假執行之聲請駁回。
反訴被告陳林玉花應將其所有坐落臺中市○○區○○段00地號土地(
面積4244.49平方公尺，應有部分900000分之234783)移轉登記予
反訴原告陳樹鍊、陳樹枝、陳木欉、藍炳郎、彭陳秀鳳、廖明玉
、童淑貞。
反訴被告陳林玉花、陳溪泉、陳溪賢、陳家蓁應給付反訴原告陳
樹鍊、陳樹枝、陳木欉、藍炳郎、彭陳秀鳳、廖明玉、童淑貞。
新臺幣壹仟捌佰陸拾玖萬玖仟捌佰柒拾壹元，及自民國109年3月
17日起至清償日止，按年息百分之五計算之利息。
反訴訴訟費用由反訴被告負擔。
本判決反訴原告以新臺幣參仟柒佰參拾肆萬柒仟元供擔保後，得
假執行。但反訴被告如以新臺幣壹億壹仟貳佰零肆萬壹仟玖佰零
參元，為反訴原告預供擔保後，得免為假執行。
    事實及理由
甲、程序方面：
壹、按被告於言詞辯論終結前，得在本訴繫屬之法院，就非專屬
    他法院管轄，且與本訴之標的及其防禦方法相牽連，並得行
    同種訴訟程序之事件，對於原告及就訴訟標的必須合一確定
    之人提起反訴。民事訴訟法第259條、第260條第1、2項分別
    定有明文。查本件被告於民國（下同）109年3月6日具狀提
    起反訴，核本件被告提起反訴之法律關係與本訴之法律關係
    ，及兩造所主張之權利，均係本於兩造間退股協議書之契約
    關係所生，即有相牽連之關係，尚不致延滯訴訟終結，又非
    專屬他法院管轄，並得行同種訴訟程序，揆諸前揭規定，本
    件被告提起反訴，應予准許。
貳、次按訴狀送達後，原告不得將原訴變更或追加他訴。但擴張
    或減縮應受判決事項之聲明者，不在此限。民事訴訟法第25
    5條第1項第3款定有明文。本件原告提起本件訴訟原聲明為
    ：「⒈被告陳樹鍊、陳樹枝、陳木欉、陳安宏、藍炳郎、彭
    陳秀鳳應將其坐落臺中市○○區○○段00地號土地，面積2684.5
    8平方公尺之應有部分各900000分之221766、900000 分之23
    4783、900000分之78261、900000分之13017、900000分之78
    261、900000分之39129移轉登記予原告陳林玉花、陳溪泉、
    陳溪賢、陳家蓁為公同共有。⒉被告陳樹鍊、陳樹枝、陳木
    欉、藍炳郎、彭陳秀鳳、廖明玉、童淑貞應給付新臺幣（下
    同）2485萬元予原告陳林玉花、陳溪泉、陳溪賢、陳家蓁公
    同共有。」等語，嗣於108年12月3日以民事準備書狀（二）
    減縮前揭聲明第⒉項金額為「2225萬元」，另於109年2月25
    日言詞辯論期日以言詞將前揭聲明第⒉項有關「公同共有」
    部分刪除，核屬減縮應受判決事項之聲明，揆諸首揭法條規
    定，應予准許，合先敘明。
乙、實體方面：
壹、本訴部分：
一、原告起訴主張：
  ㈠原告陳林玉花、陳溪泉、陳溪賢、陳家蓁為被繼承人陳樹木
    之繼承人。被繼承人陳樹木（嗣於106年12月29日死亡）前
    於105年5月10日與被告陳樹鍊、陳樹枝、陳木欉、藍炳郎、
    彭陳秀鳳、廖明玉、童淑貞等人訂立退股協議書（下稱退股
    協議書），依退股協議書⒊之約定，被告陳樹鍊等人應移轉
    坐落臺中市○○區○○段00地號土地（面積2684.58平方公尺，
    下稱文北段71地號土地）、臺中市○○區○○段0000地號土地（
    面積1457平方公尺，下稱埔興段1392地號土地）、臺中市○○
    區鎮○段000地號土地（面積346平方公尺，下稱鎮南段431地
    號土地），然被告陳樹鍊等人已履行有關前開埔興段1392地
    號土地及鎮南段431地號土地之移轉事宜，惟就文北段71地
    號土地迄未完成所有權移轉登記。又原告等人為陳樹木之繼
    承人，為此依系爭退股協議書⒊之約定，請求被告陳樹鍊等
    人移轉上開文北段71地號土地之所有權予原告等人。又文北
    段71地號土地所有權人中之陳安宏雖非系爭退股協議書之當
    事人，但其為被告陳樹鍊之子，其持有上開土地之持分（90
    0000分之13017）係陳樹鍊以其為借名登記名義人而登記，
    而實際上為被告陳樹鍊所有，故此部分亦應併同移轉。
　㈡再者，依退股協議書⒉之約定，被告陳樹鍊等人同意將前開三
    筆土地過戶給予原告外，另給付原告3465萬元，惟被告陳樹
    鍊等人僅給付980萬元，再扣除土地過戶相關費用260萬元，
    餘2225萬元至今仍未給付，故原告依退股協議書⒉之約定，
    請求被告給付。並聲明：⒈被告陳樹鍊、陳樹枝、陳木欉、
    陳安宏、藍炳郎、彭陳秀鳳應將其坐落系爭文北段71地號土
    地（面積2684.58平方公尺）之應有部分各900000分之22176
    6、900000分之234783、900000分之78261、900000分之1301
    7、900000分之78261、900000分之39129移轉登記予原告陳
    林玉花、陳溪泉、陳溪賢、陳家蓁為公同共有。⒉被告陳樹
    鍊、陳樹枝、陳木欉、藍炳郎、彭陳秀鳳、廖明玉、童淑貞
    應給付2225萬元元予原告陳林玉花、陳溪泉、陳溪賢、陳家
    蓁。⒊前兩項請求，原告願供擔保，請准予宣告假執行。
二、對被告抗辯之陳述：
　㈠被告陳樹鍊等人主張同時履行抗辯權，依法並不存在：
　　⒈系爭退股協議書其真意為「公司股份出賣之股份買賣」。
      原告等人依退股協議書約定應移轉之標的為「陳樹木持有
      意得客超導熱電器科技有限公司股數261股、陳樹木持有
      可和國際有限公司30股、陳林玉花持有永電工業股份有限
      公司261股」總價值為4億4108萬元，則被告陳樹鍊等人應
      給付價金4億4108萬元，並以退股協議書附件Ｃ表所列三塊
      土地「台中市○○區○○段0000地號、台中市○○區鎮○段000地
      號、台中市○○區○○段00地號」作價為4億0930萬元再加上
      現金作為給付（詳附表一退股協議書之計算式）。
　　⒉又依退股協議書⒋、⒌之約定所表列之9筆土地（包含4-6的
      文北段32地號土地）」均為原告等人擔任公司股東其間，
      借名登記於原告等人之土地，應於退股後無償移轉登記予
      公司指定之人即被告等人，因此並無表列於上開計算式中
      。顯見系爭文北段71地號土地移轉登記之相對給付義務為
      移轉公司股份，並非系爭文北段71地號土地與文北段32地
      號土地互換，此有原證6所示之蔡玉琴與原告陳林玉花、
      被告陳樹鍊對話光碟暨譯文（見本院卷一第67至75頁）可
      稽。換言之，原告等人固有依前揭退股協議移轉文北段32
      地號土地之義務，但與被告陳樹鍊等人依前揭退股協議移
      轉文北段71地號土地之義務間非屬雙務契約對價關係，被
      告陳樹鍊等人依民法第264條規定主張同時履行抗辯云云
      ，並無理由。且由退股協議書中文字可知，縱使認為原告
      等人有同時履行之義務，亦應為移轉公司股份之義務，而
      非給付現金與土地。
　　⒊被告陳樹鍊等人固陳稱北屯區文北段32地號及同段72地號
      土地，均有列於退股協議書附件之「00000-0000(A)-1465
      (B)-33295(C)=3178」的計算式中等語，然上開計算式中
      的(A)指的是「C表編號A：南屯區埔興段1392地號」、(B)
      指的是「C表編號B：南屯區鎮南段431地號」、(C)指的是
      「C表編號C：北屯區文北段71地號」，均無提及「B表」
      所示之北屯區文北段32地號土地。是被告上開所辯，顯然
      係於算式內試圖混淆判斷。
　　⒋又被告特別主張退股協議書⒋4-3所示不動產：「梧棲區梧
      棲段3417-4地號」，被告認為係屬民法第399條之互易。
      然而，參酌「退股協議書第2條：...含梧棲私人持分土地
      房屋新台幣壹佰捌拾柒萬元整...」之記載，可知並非民
      法第399條之互易，乃公司購買原告等人私人持分，是獨
      立的買賣契約關係。顯見被告從頭至尾對退股協議書之文
      字實有錯誤之認知。
　　⒌有關退股協議書附表下方計算公式為：
　　　69085×60/230＝00000
　　　00000－0000(A)－1465(B)－33295(C)＝0000
　　　0000＋187(梧棲)＋100(補償金)＝0000
　　　0000－000(暫扣.多退少補)＝3205(補現金總額）
　　　茲就退股協議書附表計算方式說明如下：
      ①附表計算式第一行 169085×60/230＝44108
       ⑴三間公司所有土地與廠房（退股協議書附表A表、B表、
          C表）作價後，計算三間公司資產總額為169085萬元
         。
　　　　⑵乙方（陳樹木及陳林玉花）持有的三間公司股份總數
          ，共計比例為60/230。而依照公司資產總額169085萬
          元計算，乙方實際持有之全部股份價值總計應為4410
          8萬元（即169085x60/230=44108）。
　　　②附表計算式第二行00000－0000(A)－1465(B)－33295(C)＝31
        78
　　　　⑴承上，因為乙方要退股，自然應將持有三間公司之股
          份返還予公司（三間公司總計持股比例60/230）。而
          三間公司亦應以等同於該股份價值（44108萬元）之
          財產與乙方互易。
　　　　⑵三間公司共應以44108萬元與乙方互易，因此該退股協
          議書中約定給予公司部分土地，並就該些土地分別議
          定價格（即附表C表三筆土地，編號A、編號B、編號C
          ）， 計算式如下00000－0000(A)－1465(B)－33295(C)＝
          3178。
　　　  ⑶剩餘不足之3178萬元另以其他方式給予乙方。
      ③附表計算式第三行3178＋187(梧棲)＋100(補償金)＝3     
         465
　　    ⑴同前所述，梧棲區之房地，有15.3833%由陳樹木私人
          所持分（並非由三間公司借名登記），但於此次退股
          協議中，該部分房地持分將轉讓予公司，因此三間公
          司應另行以現金（雙方議定為187萬元）給予乙方。
          所以尚未給予乙方之總額應為3178＋187(梧棲）。
　　　　⑵又三間公司亦同意額外多給予100萬元作為乙方之退休
          、資遣補償金（詳見退股協議書第2條後段），所以
          未給予之總額為〔3178+187(梧棲)〕+100(補償金），
          共計3465萬元。
　　　④附表計算式第四行0000－000(暫扣.多退少補)＝3205(補現
        金總額)
　　　　⑴又退股協議時，雙方約定應由乙方負責過戶相關費用
          ，該些費用暫議定為260萬元，因此事先暫扣（0000－
          000＝3205）。
　　　　⑵最後剩下應補償之總額3205萬元，雙方同意應以現金 
          給予乙方，目前僅匯予乙方980萬元，剩餘2225萬元 
          尚未給付（0000－000＝2225）。
　　⒍承上之計算過程可知，系爭退股協議書為單純之「乙方 持
      有三間公司之股份」與「土地+現金」之交換互易（透過
      計算式計算雙方交易價值相等）。倘若有同時履行抗辯之
      適用，雙方各負的同時履行義務應為「甲方給付土地及現
      金」、「乙方給付三間公司股權」。惟因三間公司之土地
      均以共有方式分別「借名登記」在甲方、乙方所共有，因
      此退股協議書⒋、⒌之約定才分別要求乙方將4-1〜4-6土地
      之持分過戶登記予甲方（繼續借名登記），第3條則是要
      求甲方及其他所有共有人（借名登記人）將3-1〜3-3土地
      之持分過戶登記予乙方。而上開「持有股份」與「土地+
      現金」互易移轉，既已能完全為等值之交易，顯然與事後
      經代書協助所做成之相關買賣契約、買賣契約之價金等，
      根本與上開「土地之移轉」之權利義務毫無關聯。足證上
      開相關買賣契約乃為雙方通謀虛偽意思表示，僅為節稅所
      製作，自不生拘束雙方之效力，更不會因該相關買賣契約
      而產生移轉系爭「文北段71地號土地」與交付「價金1億0
      876萬8900元」之同時履行抗辯之情形。又該相關買賣契
      約，經當時協助做成之蔡玉琴代書當庭證述，實際上即為
      通謀虛偽意思表示做成之契約，益證該相關買賣契約於系
      爭退股協議中根本無足輕重，僅僅作為書面上價金流程，
      以達節稅之目的。是以，除了三間公司要依退股協議書補
      現金總額3205萬元予乙方外，雙方間並無依退股協議書或
      通謀虛偽之買賣契約應給付其他筆現金之約定。被告等縱
      使陸續匯予原告等人4094萬9871元屬實，然此乃因其他事
      件所為給付，自不能與退股協議混為一談，更無依據前開
      買賣契約請求返還之理。故被告所提出之被證1至被證7之
      買賣契約（見本院卷一第97至145頁）應屬無效之買賣契
      約，原告等人應無依該無效買賣契約同時履行給付價金1
      億0876萬8900元之理由。　　　
  ㈡被告等所稱4094萬9871元，並非不當得利，原告自無庸返還
    予被告等，理由如下：
　　⒈被告主張原告等人受領匯款4094萬9871元，係無法律上之
      原因，其主張之事實核屬給付型不當得利，依最高法院10
      7年度台上字第440號判決意旨，自應由其就給付欠缺目的
      一事負舉證責任。
　　⒉被告係依被證1至4所示之買賣契約書（見本院卷一第97至1
      28頁），主張交付共計4558萬0843元予陳樹木，扣除陳樹
      木繳納的增值稅、房屋稅，再加上其產生的利息共計4094
      萬9871元，欲說明原告等人受領系爭4094萬9871元無法律
      上理由，然而上開「4558萬0843元」與「4094萬9871元」
      有明顯之差距，卻未見被告等人提出扣除『增值稅、房屋
      稅，以及利息』等項之計算式，亦未說明為何給付買賣價
      金分為多次且未足額之給付，顯然為臨訟硬湊之金額，難
      認前揭4094萬9871元確實為上開買賣契約之價金。其次，
      被告訴訟代理人於109年4月7日言詞辯論期日庭呈之「辦
      理過戶方案【一、貸款方案】」（見本院卷一第401頁）
      稱曾給付4113萬8736元予陳樹木，稱原告受有4113萬8736
      元，為無法律上原因，然「4113萬8736元」與「4094萬98
      71元」其等數額有明顯之差距，且原告等人從未收受4113
      萬8736元，證人蔡玉琴更證實前揭「辦理過戶方案」係其
      草擬但並未經原告之被繼承人陳樹木承認或同意等語（見
      本院卷一第395至397頁）。被告等人既無法證明該辦理過
      戶方案為真正存在，亦未曾證明原告等人受有4113萬8736
      元之依據，以此為由說明被告等人曾經匯款4094萬9871元
      暫存予陳樹木之帳戶，非無可疑。至於，被告等已自承系
      爭買賣契約均為假買賣之事實，則該些買賣契約既為假買
      賣，被告等人又何須匯款予原告等人？在在顯見，被告此
      部分主張，並非事實。
　　⒋實則，系爭4094萬9871元係被告陳樹鍊擅自挪用公司資產
      購買「台中市○○區○○○○路000號坐落之商業區土地」及「
      台中市○○區○○○路○段0000號坐落之商業區土地」等兩處土
      地，嗣用以讓陳樹木不再追究其挪用公司款項之侵權行為
      所為之補償，與本件標的物（包含文北段71地號或文北段
      32地號等）為買賣關係或互易關係均無關聯，自與繳納何
      筆稅金並無關聯，縱使被告等人湊齊利息、稅金等數額計
      算式，並不代表原告等人曾以4558萬0843元中的463萬097
      2元繳納上開費用。被告如欲混為一談，依前開實務見解
      ，應由被告等人就原告等人曾以4558萬0843元中的463萬0
      972元繳納稅金等費用之單據負舉證責任。
　㈢末查，被告等人尚未證明上開4094萬9871元為無法律上原因
    之給付，則是否不當得利債務尚有疑問，被告等人以此作為
    已屆清償期之債務，請求與其自認之2225萬元債務相互抵銷
    ，應無理由。
三、被告則以：
　㈠系爭退股協議書及其附表所載之不動產，均為意得客超導熱
    電器科技有限公司、永電工業股份有限公司、可和國際有限
    公司之資產，並有部分不動產借名登記在陳樹木及其他公司
    股東名下，此業經原告所自承無誤，並為被告所不爭執。
　　⒈退股協議書⒊3－1所示臺中市○○區○○段00地號面積2684.58平
      方公尺土地：即該退股協議書附表C表編號C之「北屯區長
      生段（正確應為文北段）71地號」，價值估定為33295萬
      元，為上開三家公司所有之資產，借名登記在陳樹木及其
      他股東名下，依約定移轉與陳樹木、陳林玉花，作為代替
      其他股東購買陳樹木、陳林玉花股權之價金給付。然原訂
      於107年1月2日辦理移轉登記，詎陳樹木於106年12月29日
      往生，應先辦理繼承登記及繳納遺產稅後，方得辦理移轉
      登記，因陳樹木之繼承人毀約不依退股協議書第9條約定
      負擔繳納遺產稅，以致被告等迄今無法辦理移轉登記。原
      告未依退股協議書⒋4－6所示約定履行，故被告主張同時履
      行抗辯。
　　⒉退股協議書第3－2條臺中市○○區○○段0000地號面積1457平方
      公尺土地、第3－3條臺中市○○區鎮○段000地號面346平方公
      尺土地：此二筆土地分別於退股協議書附表C表編號A之「
      南屯區埔興段1392地號」，價值估定為6170萬、編號B之
      「南屯區鎮南段431地號」，價值估定為1465萬元。此皆
      為三家公司所有之資產，並借名登記在陳樹木及其他股東
      名下，並約定移轉與陳樹木、陳林玉花，作為代替其他股
      東購買陳樹木、陳林玉花股權之價金給付。然因係股權與
      不動產互易，且涉及借名登記之返還，本應以互易準用買
      賣方式進行移轉，但因農地以贈與方式移轉可以免徵土地
      增值稅及贈與稅，故雙方便依代書建議約定以贈與方式移
      轉登記。
　　⒊退股協議書⒋4－1所示臺中市○○區○街段000地號面積299.14
      平方公尺持分參分之一土地：即退股協議書附表A表編號5
      之「培英後（沙田路旁）90坪*14萬＝1260萬」，價值估定
      為1260萬元，為三家公司所有之資產，借名登記在陳樹木
      名下，因並無作為代替其他股東購買陳樹木、陳林玉花股
      權之價金給付，故退股協議書約定，陳樹木本應無償移轉
      登記返還與甲方即陳樹鍊等七人或其指定登記人，即終止
      借名登記、返還借名登記物之意，惟陳樹木卻因被證2互
      易準用買賣移轉方式而受有被告陳樹鍊等七人於106年10
      月31日給付422萬2862元，確屬受有利益而無法律上原因
      ，應依民法第179條規定返還。
　　⒋退股協議書⒋4－2所示臺中市○○區○○段0000地號面積1667平
      方公尺持分肆分之一土地：即附表A表編號1「廠房及三廠
      土地共1697坪*9萬＝15273萬」的一部分，價值估定為每坪
      9萬元。亦為借名登記在陳樹木名下，依退股協議書約定
      ，陳樹木本應無償移轉登記返還與甲方即陳樹鍊等七人或
      其指定登記人，即終止借名登記、返還借名登記物之意。
      惟陳樹木卻因被證3互易準用買賣移轉方式而受有被告陳
      樹鍊等七人於106年9月7日給付122萬4116元，確屬受有利
      益而無法律上原因，應依民法第179條規定返還。
　　⒌原證二退股協議書⒋4－3所示臺中市○○區○○段0000○0地號面1
      48平方公尺及建築物持分權利範圍參分之一：為陳樹木、
      陳樹鍊、陳樹枝出資一半，上開三家公司出資一半所購買
      ，上開三家公司並將二分之一持分借名登記在陳樹木、陳
      樹枝、陳樹鍊名下，故上開三家公司出資一半所購買的二
      分之一持分，即該退股協議書附表A表編號6所示「梧棲60
      0萬」，價值估定為600萬元。另陳樹木當時的出資，則在
      退股協議書附表中協議以187萬元退還給陳樹木（即附表
      「187（梧棲）」。此筆不動產的一半持分為上開三家公
      司所有之資產，並借名登記在陳樹木、陳樹枝、陳樹鍊名
      下，依退股協議書約定，陳樹木本應無償移轉登記返還與
      甲方即陳樹鍊等七人或其指定登記人，即終止借名登記、
      返還借名登記物之意。卻因被證1互易準用買賣移轉方式
      而受有被告陳樹鍊等七人於106年10月31日給付200萬元，
      確屬受有利益而無法律上原因，應依民法第179條規定返
      還。
　　⒍退股協議書⒋4－4所示臺中市○○區○○段000地號面積362.4平
      方公尺及地上建物持分權利範圍500000分之129999及4－5
      所示台中市○○區○○段000地號面積331.88平方公尺及地上
      建物持分權利範圍500000分之129999：此兩筆不動產之全
      部權利範圍，即該退股協議書附表B表編號1所示「南屯區
      三富路111－112地號土地」，價值估定為14700萬元。為上
      開三家公司所有之資產，並將權利範圍500000分之129999
      持分借名登記在陳樹木名下，依退股協議書約定，陳樹木
      本應無償移轉登記返還與甲方即陳樹鍊等七人或其指定登
      記人，即終止借名登記、返還借名登記物之意。惟陳樹木
      卻因被證4互易準用買賣移轉方式而受有被告陳樹鍊等七
      人於106年8月17日給付322萬2730元、於106年8月22日給
      付500萬元、於106年12月7日給付2990萬元，確屬受有利
      益而無法律上原因，應依民法第179條規定返還。
　　⒎退股協議書⒋4－6所示台中市○○區○○段00地號面積4244.49平
      方公尺持分權利範圍900000分之234783：即該退股協議書
      附表B表編號2所示「北屯區長生段（筆誤，正確應為文北
      段）32地號土地」，價值估定為52642萬元。為上開三家
      公司所有之資產，並將持分權利範圍900000分之234783借
      名登記在陳樹木名下，依退股協議書約定，陳樹木本應無
      償移轉登記返還與甲方即陳樹鍊等七人或其指定登記人，
      即終止借名登記、返還借名登記物之意。詎陳樹木於106
      年12月29日往生，而原告等人不願依退股協議書⒋4－6之約
      定及被證6買賣契約之約定履行。
　　⒏退股協議書⒌5－1所示臺中市○○區○街段000地號面積1023平
      方公尺及地上建物全部、5－2所示臺中市○○區○街段000地
      號面積1022平方公尺及地上建物全部、5－3所示臺中市○○
      區○街段000地號面積1900平方公尺及地上建物全部：此三
      筆不動產即該退股協議書附表A表編號1所示「廠房及三廠
      土地共1697坪*9萬＝15273萬」之一部份。因為該協議書⒋4
      －2及⒌5－1至5－3等四筆土地面積合計為5612平方公尺換算
      即為1697坪。因此三筆不動產均登記在意得客超導熱電器
      科技有限公司名下，故並無終止借名登記、返還借名登記
      物之問題。　　　
  ㈡被告固應將系爭文北段71地號土地應有部分全部移轉予原告
    公同共有，惟被告得依民法第264條規定，請求原告應同時
    給付1億0876萬8900元予被告等人：
    ⒈依退股協議書附表所示，該附表內所示A表、B表及C表的財
      產，因陳樹木、陳林玉花於105年5月間表明欲退股，轉讓
      股份予其他股東，因此雙方彙算上開附表內所示A表、B表
      及C表的財產價值，分別為6億0813萬元、6億7342萬元及4
      億0930萬元，三者合計為16億9085萬元，依陳樹木、陳林
      玉花所持股份比例（即60／230）計算，其退股金數額為4
      億4108萬元。又因當時雙方協議退股金部分以C表中的三
      筆土地移轉抵付退股金4億0930萬元後，被告陳樹鍊等七
      人應給付的轉讓金應為3178萬元，再加上補償金100萬元
      及系爭協議書⒋4－3所示梧棲房地187萬元，扣除於起訴前
      給付之980萬元及暫扣土地過戶相關費用260萬元（多退少
      補）後，餘額為2225萬元（見兩造不爭執事項第（六）點
      ）。故陳樹木、陳林玉花的退股金明細可以整理如民事答
      辯狀所附之附表甲所示（見本院卷一第93頁）。
　　⒉退股協議書雖僅記載其他共有人將系爭文北段71地號面積2
      684.58平方公尺土地全部移轉與陳樹木、陳林玉花，而陳
      樹木亦應將其所持有文北段32地號土地面積4244.49平方
      公尺權利範圍900000之234783的應有部分移轉予被告等人
      或其指定登記人，然因陳樹木持有上開文北段32地號土地
      ，依其持分計算所持面積為1107.26平方公尺（約334.946
      坪），而陳樹木所持上開文北段71地號土地，總面積為26
      84.58平方公尺，陳樹木的持分亦為900000之234783，依
      其持分計算所持面積為700.326平方公尺（約211.848坪）
      ，故陳樹木所持上述兩筆土地的面積共計1807.58平方公
      尺（即546.79坪），但因陳樹木在退股時要求取得文北段
      71地號土地全部，而文北段71地號土地面積全部為2684.5
      8平方公尺（即812.08坪），故仍不足265.29坪，陳樹木
      就此文北段71地號土地面積265.29坪，應以每坪41萬元向
      被告購買，故雙方在文北段32及71地號土地的買賣契約書
      上付款欄記載「雙方協議本案之價金與同段71地號買賣案
      之價金互抵金額為新台幣137,327,900元」，並特別系爭
      協議書⒍約定「臺中市○○區○○段00地號及臺中市○○區○○段0
      0地號因有房地合一稅問題雙方協議同意在107年1月1日以
      後才開始辦理過戶。」及在文北段71地號土地的買賣契約
      書上約定記載「本件因涉及相關稅金事宜，雙方約定107
      年元月備件」「完稅款伍仟肆佰參拾捌萬元正」及「尾款
      伍仟肆佰參拾捌萬玖仟壹佰元正」等文字。準此，本件原
      告應同時將其購買系爭文北段71地號土地在互抵後之價金
      1億08768,900元（計算式：00000000＋00000000＝00000000
      0）給付予被告後，被告方才有履行將系爭文北段71地號
      土地移轉給原告公同共有之義務，被告爰依民法第264條
      主張同時履行抗辯權。
　　⒊然因陳樹木於106年12月29日往生，被告先前給付予陳樹木
      的買賣價金4094萬9871元，必須課徵遺產稅，原告要求被
      告負擔，但被告主張依退股協議書⒐之約定，應由原告4人
      負擔，以致於原告卻藉口拒不履行給付上開價金1億0876
      萬8900元，被告也因而無法同意將系爭文北段71地號土地
      移轉登記給原告？否則，若如原告所訴退股協議書⒊、⒋所
      示不動產均係應由雙方無償移轉登記予對方，則為何被告
      在陳樹木移轉退股協議書⒋4－1、4－2、4－3、4－4、4－5等五
      筆不動產予被告或其指定登記人時，均仍給付買賣價金共
      計4556萬9708元予陳樹木、陳林玉花（見民事答辯狀之附
      表乙，見本院卷一第95頁）。如此，陳樹木、陳林玉花豈
      不憑空取得超過退股協議書所約定的退股金4億4395萬元
      【即4億4108萬元＋187萬元（梧棲）＋100萬元（補償金）＝
      4億4395萬元】，蓋依附表甲及退股協議書附表中C表所示
      ，陳樹木、陳林玉花取得的退股金並不包含4－1、4－2、4－
      3、4－4、4－5等五筆不動產，若再加上上開4556萬9708元
      ，則陳樹木及陳林玉花所取得的退股金將達4億8951萬970
      8元（即4億4395萬元＋4556萬9708元＝4億8951萬9708元，
      顯然違背雙方約定陳樹木、陳林玉花的退股金為4億4395
      萬元之事實。
    ⒋原告雖提出109年3月17日民事陳報狀，主張互易明細及退
      股協議書⒋4－1、4－2、4－4、4－5、4－6為借名登記予陳樹木
      之財產，需返還給被告陳樹鍊等人。然依退股協議書⒋4－1
      、4－2、4－3、4－4、4－5、4－6所示約定之不動產，均係意
      得客超導熱電氣科技有限公司、永電工業股份有限公司、
      可和國際有限公司之財產，而借名登記在上開公司的股東
      包含陳樹木、陳林玉花與被告等人名下，否則，焉有可能
      在退股協議書附表中列舉？但因陳樹木、陳林玉花既係上
      開公司的股東，故其所持股東權益自亦包含上開不動產，
      其互易範圍仍應包含退股協議書⒋4－1、4－2、4－3、4－4、4
      －5、4－6所示之不動產，即如民事答辯二狀附表丙所示。
      其中退股協議書⒋4－3所示之不動產，被告認為係屬民法第
      399條之互易，並非原告所認是以187萬元的買賣。
　　⒌原告雖主張其取得系爭文北段71地號土地之相對給付義務
      為移轉公司股份，並非文北段71地號土地與文北段32地號
      土地互換等語，然查，退股協議書⒊3－1所示文北段71地號
      土地，即為該退股協議書附表之C表編號C「北屯區文北段
      71地號」土地；退股協議書⒋4－6所示文北段32地號土地，
      即為該退股協議書附表之B表編號2「北屯區文北段32地號
      」土地。又北屯區文北段32地號土地及同段71地號土地，
      均有列於「00000－0000(A)－1465(B)－33295(C)＝3178」的
      計算式中，原告上述所稱文北段32地號土地並無表列於退
      股協議書附表之計算式中，顯然並不正確，亦不實在。
　　⒍準此，原告應同時將其購買系爭文北段71地號土地（面積2
      684.58平方公尺）在互抵後之價金1億0876萬8900元給付
      陳樹鍊等七人，陳樹鍊等七人方才有移轉系爭文北段71地
      號土地予原告的義務，待過戶完畢後，被告再將上開價金
      1億0876萬8900元扣除4094萬9871元及利息後返還予原告
      。又依退股協議書⒋4－6之約定，原告亦負有義務將坐落文
      北段32地號、面積4244.49平方公尺、持分範圍900000之2
      34783之土地移轉登記給被告或被告指定之人之義務，此
      明顯與被告陳樹鍊等七人應給付原告之退股金2225萬元為
      同時履行事項，然原告在繼承陳樹木之權利義務後，卻拒
      不履行將文北段32地號土地之應有部分移轉登記給被告或
      被告指定之人，為此，被告當得依民法第264條規定，抗
      辯在原告未履行前，亦拒絕履行將該退股金給付予原告之
      義務。
  ㈢原告應返還4094萬9871元之不當得利予被告等七人：
    ⒈退股協議書附表所示A表、B表及C表的財產，陳樹木、陳林
      玉花退股時，除了該附表之C表部分土地約定由陳樹木、
      陳林玉花取得外，其餘該附表之A表及B表的財產，有陳樹
      木、陳林玉花名下者，陳樹木、陳林玉花亦應移轉登記予
      陳樹鍊等七人或其指定登記之人。因退股協議書⒊與⒋涉及
      不動產移轉登記的問題，本件退股協議書涉及一部分是股
      權的互易，一部分為土地的互換，互相移轉的土地價值並
      不相等，若以全部的土地都以交換方式辦理登記，必須課
      與贈與稅，因此經陳樹木提議及代書蔡玉琴建議，除了退
      股協議書⒊3－2、3－3所示土地為農地，以贈與移轉免稅外
      ，其餘應依民法有關互易準用買賣的規定，以買賣名義過
      戶，故雙方雖應形式上給付價金，待依約收受價金，事後
      再將價金返還予對方，故雙方就各筆不動產均簽訂不動產
      移轉登記契約書，且在陳樹木往生前，已移轉的各筆不動
      產（即系爭協議書⒋4－1至4－5），被告依被證1至被證4之
      買賣契約給付共計4556萬9708元予陳樹木所有彰化銀行大
      肚分行帳號00000000000000號帳戶內，上開4556萬9708元
      在繳納增值稅、房屋稅等稅款463萬0972元後，其所產生
      的孳息167元及1萬0968元，共計4094萬9871元（見附表乙
      ，見本院卷一第95頁）。據此，原告自應依陳樹木、陳林
      玉花與被告等人間之約定將4094萬9871元及其利息返還予
      被告。至於，原告陳稱系爭4094萬9871元係對陳樹木之損
      害賠償之補償云云，並非事實。　　　
　　⒉再者，原告既自承前揭4094萬9871元係隱藏互易的通謀虛
      偽買賣契約，依民法第87條規定，前開買賣契約核屬無效
      ，原告顯然並無保有該4094萬9871元利益之權源，原告受
      有該利益欠缺「財貨變動之基礎權利及法律關係」之給付
      目的，被告主張原告應依民法第179條以下不當得利規定
      ，返還該4094萬9871元，確有理由。陳樹木於受領時，即
      知受領該筆款項並無法律上之原因，繼承人於繼承後，即
      應承受陳樹木之法律上地位，自應屬受領時知悉該筆款項
      並無法律上之原因，是上開4094萬9871元，依民法第182
      條規定，亦應全數一併償還。縱原告於繼承後已經將上開
      利息167元及1萬0968元（見附表乙）領出花費，致被告受
      有損害，依民法第182條後段規定，亦應賠償之。
　　⒊準此，系爭4094萬9871元之由來，係因為向陳樹木及陳林
      玉花因簽訂臺中市○○區○○段000○000地號、大肚區文昌段1
      034地號、梧棲區梧棲段3417－4地號、大肚區頂街段395地
      號等五筆房地之買賣契約（即被證1至4），而給付之買賣
      價金共計4558萬0843元，扣除陳樹木繳納的各該筆房地的
      增值稅20萬9223元、16萬8251元、221萬9976元、203萬30
      96元及房屋稅426元，再加上利息167元、1萬0968元，餘
      額方為4094萬9871元（見附表乙）。若陳樹木、陳林玉花
      沒有同意以買賣方式完成過戶，豈有可能陳樹木自己會支
      付前揭增值稅及房屋稅426元，以完成買賣交易；又利息1
      67元、1萬0968元，係陳樹木所有彰化銀行大肚分行的存
      簿利息收入，怎麼又會與補償陳樹木的損失有關？原告又
      怎麼會同意自4558萬0843元中扣除？退萬步言，若有原告
      所述之情，又為何退股協議書附表中僅記載100（萬）（
      補償金）？更遑論，陳樹木及陳林玉花已在退股協議書中
      ，承認意得客超導熱電器科技有限公司、永電工業股份有
      限公司、可和國際有限公司之所有資產，僅為附表所示之
      資產而已，並不包含其他不在附表中記載的資產，是原告
      所主張「臺中市○○區○○○○路000號臨雙面路、角地佔地約1
      50坪並由陳樹鍊自建店面的商業區」及「臺中市○○區○○○
      路0段0000號大馬路邊佔地約90坪店面商業區」等兩處土
      地，均非屬意得客超導熱電器科技有限公司、永電工業股
      份有限公司、可和國際有限公司所有之資產，被告陳樹鍊
      並無且無庸補償陳樹木及陳林玉花4100萬元損失。
　㈣綜上所述，被告依民第179條規定，請求原告應返還4094萬98
    71元予被告等七人，確有理由，而與本件兩造整理不爭執事
    項第㈥點被告等七人應給付原告之2225萬元債務，兩者均已
    屆清償期，故被告自得主張依民法第334條規定，提出抵銷
    抗辯。
  ㈤並聲明：⒈原告之訴及假執行之聲請均駁回。⒉如受不利判決
    ，願供擔保請准宣告免為假執行。
四、本件兩造間不爭執之事項：
  ㈠訴外人陳樹木、原告陳林玉花因退出意得客超導熱電器科技
    有限公司、永電工業股份有限公司、可和國際有限公司而與
    被告陳樹鍊、陳樹枝、陳木欉、藍炳郎、彭陳秀鳳、廖明玉
    、童淑貞於105年5月10日簽訂系爭退股協議書（見原證2）
    。
  ㈡訴外人陳樹木於106年12月29日死亡，原告4人為訴外人陳樹
    木之全體繼承人。
  ㈢訴外人陳樹木、原告陳林玉花業已依系爭退股協議書第3條約
    定，移轉取得臺中市○○區○○段0000地號（面積1457平方公尺
    ）及臺中市○○區鎮○段000地號（面積346平方公尺）土地之
    所有權。
  ㈣被告陳樹鍊、陳樹枝、陳木欉、藍炳郎、彭陳秀鳳、廖明玉
    、童淑貞或其指定登記之人，業已依系爭退股協議書第4 條
    約定，移轉取得台中市○○區○街段000地號土地（面積299.14
    平方公尺，持分參分之一）、台中市○○區○○段0000地號土地
    （面積1667平方公尺，持分肆分之一）、台中市○○區○○段00
    00○0地號土地（面積148平方公尺，持分參分之一）及地上
    建物（持分參分之一）、臺中市○○區○○段000地號土地（面
    積362.4平方公尺）及地上建物（持分權利範圍500000分之1
    29999）、臺中市○○區○○段000地號土地（面積331.88平方公
    尺）及地上建物（持分權利範圍500000分之129999）之所有
    權。
  ㈤系爭退股協議書⒊3－1之約定，被告陳樹鍊、陳樹枝、陳木欉
    、藍炳郎、彭陳秀鳳、陳安宏應將其持有坐落臺中市○○區○○
    段00地號土地應有部分全部移轉予訴外人陳樹木、原告林陳
    玉花，目前被告陳樹鍊、陳樹枝、陳木欉、藍炳郎、彭陳秀
    鳳、陳安宏等六人尚未履行。
  ㈥系爭退股協議書⒉之約定，被告陳樹鍊、陳樹枝、陳木欉、藍
    炳郎、彭陳秀鳳、廖明玉、童淑貞應給付3465萬元予訴外人
    陳樹木及原告陳林玉花，扣除於起訴前給付之980萬元及暫
    扣土地過戶相關費用260萬元（多退少補），尚應給付2225
    萬元，目前被告陳樹鍊、陳樹枝、陳木欉、藍炳郎、彭陳秀
    鳳、廖明玉、童淑貞等七人尚未履行。
  ㈦依系爭退股協議書⒋4－6之約定，訴外人陳樹木應將坐落臺中
    市○○區○○段00地號土地面積4244.49平方公尺應有部分90000
    0分之234783移轉登記予被告陳樹鍊、陳樹枝、陳木欉、藍
    炳郎、彭陳秀鳳、廖明玉、童淑貞或其指定之人，原告四人
    均同意依約移轉，但是目前原告四人尚未履行。。
  ㈧被告陳樹鍊、陳樹枝、陳木欉、藍炳郎、彭陳秀鳳、廖明玉
    、童淑貞等七人曾自106年8月17日起至同年10月31日止陸續
    匯款4094萬9871元至訴外人陳樹木設於彰化銀行大肚分行帳
    號000000000000號帳戶。　　　　
五、本件兩造間爭執之所在厥為：
  ㈠被告陳樹鍊、陳樹枝、陳木欉、藍炳郎、彭陳秀鳳、陳安宏
    依系爭退股協議書⒊3－1之約定，固應將其持有坐落臺中市○○
    區○○段00地號土地應有部分全部移轉予原告等四人公同共有
    ，但被告主張依民法第264條規定，原告依系爭退股協議書
    第4－6條約定，應同時將坐落臺中市○○區○○段00地號土地（
    面積4244.49平方公尺，應有部分900000分之234783）移轉
    登記予被告陳樹鍊、陳樹枝、陳木欉、藍炳郎、彭陳秀鳳、
    陳安宏或其指定之人，以及應同時給付1億0876萬8900元予
    被告陳樹鍊、陳樹枝、陳木欉、藍炳郎、彭陳秀鳳、陳安宏
    ，上開被告主張有無理由？
　㈡被告主張依民法第179條以下不當得利規定，原告應返還4094
    萬9871元予被告陳樹鍊、陳樹枝、陳木欉、藍炳郎、彭陳秀
    鳳、廖明玉、童淑貞等七人，有無理由？　
　㈢前項被告主張如有理由，則被告主張與上開被告陳樹鍊、陳
    樹枝、陳木欉、藍炳郎、彭陳秀鳳、廖明玉、童淑貞等七人
    應給付給原告四人之2225萬元相互抵銷，有無理由？　　　
六、本院得心證之理由：
　㈠查訴外人陳樹木、原告陳林玉花因退出意得客超導熱電器科
    技有限公司、永電工業股份有限公司、可和國際有限公司而
    與被告陳樹鍊、陳樹枝、陳木欉、藍炳郎、彭陳秀鳳、廖明
    玉、童淑貞於105年5月10日簽訂系爭退股協議書，及訴外人
    陳樹木於106年12月29日死亡，原告4人為訴外人陳樹木之全
    體繼承人。又依系爭退股協議書⒊3－1約定，被告陳樹鍊、陳
    樹枝、陳木欉、藍炳郎、彭陳秀鳳、陳安宏應將其持有坐落
    臺中市○○區○○段00地號土地應有部分全部移轉予訴外人陳樹
    木、原告林陳玉花，目前被告陳樹鍊、陳樹枝、陳木欉、藍
    炳郎、彭陳秀鳳、陳安宏等六人尚未履行等情，為兩造所不
    爭執，並有退股協議書及繼承系統表在卷可稽，堪信為真實
    。
　㈡按因契約互負債務者，於他方當事人未為對待給付前，得拒
    絕自己之給付。但自己有先為給付之義務者，不在此限。民
    法第264條第1項定有明文。又所謂同時履行之抗辯，乃係基
    於雙務契約而發生，倘雙方之債務，非本於同一之雙務契約
    而發生，縱令雙方債務在事實上有密切之關係或雙方之債務
    雖因同一之雙務契約而發生，然其一方之給付，與他方之給
    付，並非立於互為對待給付之關係者，均不發生同時履行之
    抗辯（最高法院59年台上字第850號、同院89年度台上字第1
    586號裁判要旨參照）。
　㈢經查，訴外人陳樹木、原告陳林玉花係因退出意得客超導熱
    電器科技有限公司、永電工業股份有限公司、可和國際有限
    公司而與被告陳樹鍊、陳樹枝、陳木欉、藍炳郎、彭陳秀鳳
    、廖明玉、童淑貞於105年5月10日簽訂系爭退股協議書，已
    如前述，而觀諸退股協議書所載：「⒉甲方（指被告）買回
    陳樹木、陳林玉花的全部股權股份權利金，甲方名義人同意
    過戶給予乙方（指陳樹木、陳林玉花）三筆土地及總金額新
    台幣參仟肆佰陸拾伍萬元整（含梧棲私人持分土地房屋新台
    幣壹佰捌拾柒萬元整及陳樹木、陳林玉花股東退股補償金新
    台幣壹佰萬元整及陳樹木、陳林玉花…退休金及資遣費），
    暫扣土地過戶相關費用新台幣貳佰陸拾萬元（多退少補），
    實際現金支付新台幣參仟貳佰零伍萬元整分批支付。」、「
    ⒊以下地號其他共有人全部轉移給予陳樹木、陳林玉花名下
    ：3-1…（共三筆土地）」、「⒋以下陳樹木所持有土地及建
    築物（如附表二）全部轉讓給甲方或其指定登記人，如下：
    4-1…（共六筆土地及建築物）」、「⒌以下地號及建築物陳
    樹木、陳林玉花退出股份願放棄其權利，（如附表三）全部
    權利歸屬甲方所有，如下：5-1…（共三筆土地及建築物）」
    、「⒑陳樹木、陳林玉花的退股是以雙方協議總價處理方式
    ，以後甲、乙方皆不能再提出任何異議。…」等語，再參酌
    退股協議書之附表所載內容及計算式，足徵系爭退股協議書
    為單純之「乙方持有三間公司之股份」與「三間公司之土地
    +現金」之交換互易，此由退股協議書之附表所載計算式計
    算雙方交易價值相等可知。縱或有同時履行抗辯之適用，雙
    方各負之同時履行義務應為「甲方給付土地及現金」、「乙
    方給付三間公司股權」。惟因三間公司之土地均係以共有方
    式分別「借名登記」在甲方、乙方所共有，故於退股協議書
    本文⒋、⒌才分別要求乙方將4-1〜4-6土地之持分過戶登記予
    甲方（繼續借名登記），⒊則是要求甲方及其他所有共有人
    （借名登記人）將3-1〜3-3土地之持分過戶登記予乙方。由
    上開「持有股份」與「土地+現金」互易移轉，既已完全為
    等值之交易，則與事後經代書協助所做成之買賣契約、買賣
    契約之價金等情（見本院卷一第97至145頁）毫無關聯。
　㈣又依當時協助做成前開買賣契約之蔡玉琴代書曾到庭證述：
　　「七筆土地（即退股協議書3-1、4-1~4-6所列之土地）之買
    賣契約書都是我草擬的，該買賣契約書係互相移轉，但互易
    是所有共有人交換，要指定登記名義人，本件沒有辦法互易
    ，所以我請他們準備資金來處理這件事情。」（見本院卷一
    第395、396頁）、「陳樹木很堅持要按照金額交易，每坪41
    萬元的交易價，還有32地號也是這個交易價，當初因為有房
    地合一稅，約定107年的1 月2 日才要辦理，那時才會超過
    免徵期限，…文北段71地號和文北段32地號土地不相當對等
    價金，一定會有價差，所以我另外製作辦理過戶方案。因為
    …，兩筆土地彼此有價差，有可能會產生贈與稅，…。」、「
    這是我擬給陳樹木的建議案（指辦理過戶方案）…目的是為
    了節省贈與稅…辦理過戶方案與退股協議書⒊~⒌部分是有關連
    的」、「被證1到被證4買賣契約已經給陳樹木的買賣價金50
    93萬8736元，兩造間價差的金額1億0876萬9720元，陳樹木
    要支付1億0876萬9720元，陳樹木會先用他帳戶內5093萬873
    6元去支付上開價差；不足之5783萬0984元，如果是借款就
    由陳樹木去借錢做為價金來支付上開差額，按照持分比例支
    付給陳樹鍊等6人，陳樹鍊等6人收到這些錢就會依照價金比
    例於2-3年內清償陳樹木上開差額部分的借款。」、「辦理
    過戶方案都是我的建議，這些建議都沒又去執行。」等語（
    見本院卷二第99至103頁）；及107年2月9日原告陳溪泉、被
    告陳樹鍊及證人蔡玉琴三方對話內容中，蔡玉琴陳稱：二親
    等財產移轉，如果沒有實際支付價金，就要繳納贈與稅，這
    些財產實際就是公司的，登記在股東名下，若要移轉回公司
    ，公司要再拿錢出來買回，陳樹鍊向陳樹木商量能不能節一
    點稅，陳樹木堅持要以41萬元登錄，陳樹鍊也願意做41萬給
    你們，只是請你們配合提供存摺給他們作帳等語（見本院卷
    二第69至75頁）；再者，前揭辦理過戶方案中載明：「…文
    北段71地號，面積812.08坪（2684.58平方公尺），要全部
    給陳樹木指定的家屬持有，此筆土地超出對換面積265.29坪
    ，因作業上必須用買賣或贈與方式過戶，其方案如下：一、
    貸款方案…1.1原公司款項4113萬8736元暫存在陳樹木彰化銀
    行大肚分行…1.2陳樹木退出股份時，公司先撥給現金980萬
    元匯到陳樹木台中商銀大肚分行（以下簡稱預支款）…1.4公
    司暫存陳樹木4113萬8736元＋已撥入款（預支款）980萬元＝5
    093萬8736元（以下簡稱購地款）…1.6預支款於過戶完成歸
    還陳樹木家屬」等語（見本院卷一第401頁）。綜合上情，
    文北段71地號土地及文北段32地號土地所製作之買賣契約，
    均係兩造間為規避贈與稅所設計，且退股協議書⒍中亦特別
    註明因為房地合一稅問題而延遲辦理過戶，足見雙方並無買
    賣之真意，否則陳樹鍊等6人為何要依照價金比例於2-3年內
    清償陳樹木上開差額部分的借款？陳樹木所交付價款中980
    萬元於土地過戶後又返還予陳樹木？又被告於109年9月30日
    民事綜合辯論意旨狀亦自承：「…待過戶完畢後，被告再將
    上開價金1億0876萬8900元扣除4094萬9871元及利息後返還
    予原告…」等語（見本院卷一第207頁），是兩造間所約定之
    買賣價金1億0876萬9720元，係為規避贈與稅而製造之假金
    流。
　㈤綜上，陳樹木與被告間所訂立文北段71地號土地、同段32地
    號土地及退股協議書4-1~4-5所示土地移轉訂立之買賣契約
    ，均係兩造基於通謀虛偽意思表示所為，依民法第87條第1
    項規定，應為無效，是被告依該無效之買賣契約主張同時履
    行抗辯，請求原告給付1億0876萬9720元及移轉登記文北段3
    2地號土地，洵屬無據，不應准許。
　㈥次按無法律上之原因而受利益，致他人受損害者，應返還其
    利益。雖有法律上之原因，而其後已不存在者，亦同。民法
    第179條定有明文。又按基於給付而受利益之給付型不當得
    利，所謂「無法律上之原因」，係指受益人之得利欠缺「財
    貨變動之基礎權利及法律關係」之給付目的而言，依舉證責
    任分配原則，應由主張該不當得利返還請求權存在之人即原
    告，舉證證明其給付欠缺給付目的。另按原告對於自己主張
    之事實已盡證明之責後，被告對其主張如抗辯為不實，並提
    出反對之主張者，則被告對其反對之主張，應負證明之責，
    此為舉證責任分擔之原則。倘被告對於抗辯並無確實證明方
    法，僅以空言爭執，應認定其抗辯事實非真正，而為被告不
    利益之裁判（最高法院110年度台上字第1804號裁判要旨參
    照）。
　㈦本件被告主張陳樹木依退股協議書⒋約定將4-1~4-5等五筆不
    動產移轉登記予被告時，被告仍給付買賣價金4094萬9871元
    予陳樹木，原告等既主張兩造間買賣契約因通謀虛偽意思表
    示而無效，則原告自應將前揭已受領之買賣價金4094萬9871
    元予以返還，惟此為原告所否認，依前所述，被告就其主張
    原告不當得利之事實，自應負舉證之責。經查：
　　1.被告陳樹鍊、陳樹枝、陳木欉、藍炳郎、彭陳秀鳳、廖明
      玉、童淑貞等七人曾自106年8月17日起至同年10月31日止
      陸續匯款4094萬9871元至訴外人陳樹木設於彰化銀行大肚
      分行帳號000000000000號帳戶等情，此為兩造所不爭執，
      已如前述，並有彰化銀行存款憑條、兆豐國際商業銀行國
      內匯款申請書、土地增值稅及房屋稅繳款書影本、被告提
      出之附表乙在卷可稽（見本院卷一第104頁、第111頁、第
      119頁第127、128頁、第205至213頁、第95頁），堪信為
      真。
　　2.被告主張前揭4094萬9871元之由來，係因其與陳樹木及陳
      林玉花簽訂臺中市○○區○○段000○000地號、大肚區文昌段1
      034地號、梧棲區梧棲段3417－4地號、大肚區頂街段395地
      號等五筆房地之買賣契約（見本院卷一第97至128頁），
      而給付之買賣價金共計4558萬0843元，扣除陳樹木繳納各
      該筆房地之增值稅20萬9223元、16萬8251元、221萬9976
      元、203萬3096元及房屋稅426元，再加上利息167元、1萬
      0968元，餘額方為4094萬9871元（見本院卷一第97頁之附
      表乙）等情，並提出上開彰化銀行存款憑條、兆豐國際商
      業銀行國內匯款申請書、土地增值稅及房屋稅繳款書影本
      等件為憑。其次，上開買賣契約，均係兩造間為規避贈與
      稅所設計，為通謀而為虛偽意思表示，其意思表示無效，
      故上開買賣契約無效，則被告依無效之買賣契約所為價金
      給付，應認欠缺給付目的，其自得依不當得利規定請求原
      告返還。
　　3.至於原告雖主張前開4094萬9871元係因被告陳樹鍊挪用公
      司資金購買土地，遭陳樹木發覺，陳樹鍊為補償陳樹木之
      損失而給付之補償金等語，並提出土地謄本及被告陳樹鍊
      與原告陳溪泉間之107年2月9日對話光碟譯文為憑。然查
      ，退股協議書附表所示三間公司之資產並無原告上開所述
      「臺中市○○區○○○○路000號臨雙面路、角地佔地約150坪並
      由陳樹鍊自建店面的商業區」及「臺中市○○區○○○路0段00
      00號大馬路邊佔地約90坪店面商業區」等兩處土地；又上
      開對話內容中，原告陳溪泉略以：我爸爸發現你的祕密，
      你在臺中買土地被他抓包，我爸爸最後一次再問你，你錢
      從哪裡來？你怎麼回答他你記得嗎？」等語、被告陳樹鍊
      略以：「他曾問過我，小弟啊！你有在哪裡買土地嗎？你
      有買土地嗎？多少買一些土地啊！怎會沒有，我說，我貸
      款來的，我就這樣回答他」等語（見本院卷二第74、75頁
      ），僅談及陳樹木曾向被告陳樹鍊詢問有無購買土地，然
      關於其購地資金之來源是否挪用公司資金，尚無從得悉。
      此外，原告復未能提出證據證明被告陳樹鍊挪用公司資金
      之事實，是原告主張前開4094萬9871元係因被告陳樹鍊挪
      用公司資金購買土地，遭陳樹木發覺，陳樹鍊為補償陳樹
      木之損失而給付之補償金云云，殊乏憑據，自難採信。
　㈧綜上，被告等主張依不當得利之規定，請求原告應返還4094
    萬9871元，洵屬有據，應予准許。
　㈨末按二人互負債務，而其給付種類相同，並均屆清償期者，
    各得以其債務，與他方之債務，互為抵銷。民法第334條第1
    項前段定有明文。查原告等對被告陳樹鍊等7人負有返還不
    當得利4094萬9871元債務，已如前述；又依退股協議書第2
    條約定，被告陳樹鍊等7人應給付3465萬元予訴外人陳樹木
    及原告陳林玉花，扣除於起訴前給付之980萬元及暫扣土地
    過戶相關費用260萬元（多退少補），尚應給付2225萬元之
    事實，為兩造所不爭執，已如前述，是被告等主張其應給付
    給原告4人之2225萬元與原告4人應返還之4094萬9871元相互
    抵銷，於法有據，應予准許。
七、綜上所述，原告依退股協議書之約定，請求被告陳樹鍊、陳
    樹枝、陳木欉、陳安宏、藍炳郎、彭陳秀鳳應將其坐落系爭
    文北段71地號土地（面積2684.58平方公尺）之應有部分各9
    00000分之221766、900000分之234783、900000分之78261、
    900000分之13017、900000分之78261、900000分之39129移
    轉登記予原告陳林玉花、陳溪泉、陳溪賢、陳家蓁為公同共
    有，為有理由，應予准許；逾此部分之請求，洵屬無據，應
    予駁回。
八、兩造均陳明願供擔保，分別聲請宣告假執行及免為假執行，
    本件原告勝訴部分，本院經審酌尚無不合，爰分別定相當擔
    保金額准許之。至原告敗訴部分，其假執行之聲請，已失所
    附麗，併予駁回。
九、本件判決事證已臻明確，兩造其餘攻防方法及訴訟資料，經
    本院斟酌後，核與判決結果不生影響，故不另逐一論述，併
    此敘明。　　　　
貳、反訴部分：
一、反訴原告主張略以：
  ㈠依退股協議書⒉、⒊、⒋之約定及該協議書後附附表中A表、B表
    、C表，分別將三間公司的所有財產及其價值以單價萬元臚
    列出來，並記載「A表＋B表＋C表＝169,085」「169085*60/230
    ＝44108（總數）」「00000－0000（A）－1465（B）－33295（C
    ）＝3178」「3178＋187（梧棲）＋100（補償金）＝3465」「00
    00－000 （暫扣，多退少補）＝3205（補現金總額）」等語，
    核與退股協議書⒉約定之內容吻合，顯然退股協議書⒊及⒋係
    陳樹木、陳林玉花與反訴原告陳樹鍊、陳樹枝、陳木欉、藍
    炳郎、彭陳秀鳳、廖明玉、童淑貞或其指定之人間就陳樹木
    、陳林玉花退股乙事，達成以不動產互易來完成股權交易，
    係屬民法第398條之互易，至於退股協議書⒉約定部分，則是
    在股權、不動產互易之外，另外約定應支付金錢，則是屬民
    法第399條之互易。即反訴被告陳林玉花應依退股協議書⒋4-
    6之約定將其所有坐落臺中市○○區○○段00地號土地(面積4244
    .49平方公尺，應有部分900000分之234783)移轉登記予反訴
    原告等7人。
  ㈡準此，既依退股協議書⒋4－1至4－5之約定，陳樹木及陳林玉花
    所有坐落臺中市○○區○○段000○000地號、大肚區文昌段1034
    地號、梧棲區梧棲段3417－4地號、大肚區頂街段395地號等
    五筆房地權利移轉登記予反訴原告陳樹鍊等人或其指定之人
    ，係屬互易性質，反訴原告陳樹鍊等人原依法並無再給付買
    賣價金之義務，但因對民法互易之法律規定係準用買賣之誤
    解，以至於誤認仍應有買賣價金之交付，以免被認為係贈與
    而被課徵贈與稅，且待過戶完成後再由陳樹木、陳林玉花返
    還該買賣價金予反訴原告陳樹鍊等人，因此，反訴原告陳樹
    鍊等人方依被證1至4所示買賣契約之約定交付共計4558萬08
    43元予陳樹木，然而，被證1至4所示之買賣契約既係因民法
    互易之法律規定係準用買賣而簽訂，是以，陳樹木受有4558
    萬0843元扣除陳樹木所繳納之土地增值稅、房屋稅，再加上
    其產生的利息共計4094萬9871元之利益，即係屬受益人之得
    利且欠缺「財貨變動之基礎權利及法律關係」之給付目的，
    自屬無法律上原因，反訴被告等既係陳樹木之繼承人，自應
    依民法第179條之規定，返還4094萬9871元予反訴原告陳樹
    鍊等人，再經與反訴被告請求反訴原告給付之前揭2225萬元
    相互抵銷後，則反訴被告尚應返還1869萬9871元（即4094萬
    9871元－2225萬元＝1869萬9871元），因本件反訴原告之請求
    與反訴原告在本訴所為之抗辯相牽連，故反訴原告爰依民法
    第179條規定提起本件反訴。並聲明：⒈反訴被告陳林玉花應
    將其所有坐落臺中市○○區○○段00地號土地(面積4244.49平方
    公尺，應有部分900000分之234783)移轉登記予反訴原告等7
    人。⒉反訴被告等4人應給付反訴原告等7人1869萬9871元，
    及自反訴狀繕本送達之翌日起至清償日止按年息百分之五計
    算之利息。⒊反訴原告願供擔保請准宣告假執行。
二、反訴被告則以：有關反訴原告請求反訴被告陳林玉花依退股
    協議書⒋4-6之約定將其所有坐落臺中市○○區○○段00地號土地
    (面積4244.49平方公尺，應有部分900000分之234783)移轉
    登記予反訴原告等7人部分，反訴被告同意在案；至於反訴
    原告陳樹鍊等人匯給陳樹木之前揭4094萬9871元，乃反訴原
    告陳樹鍊挪用公司款項購買多筆土地且登記在陳樹鍊名下之
    資產，造成陳樹木損失約4100萬元，陳樹鍊為求陳樹木不再
    追究其挪用公司款項，因而給付4094萬9871元作為補償，此
    有107年2月9日陳溪泉與陳樹鍊間之對話光碟譯文（見本院
    卷二第67至75頁）可稽。退步言之，前揭匯款有無法律上理
    由，應由主張事實之人即反訴原告等人負舉證之責，則由前
    述反訴原告等人主張其給付之金額莫衷一是，究竟是否因給
    付買賣契約之價金、抑或損害賠償、或其他原因之給付均尚
    真偽不明，自應由反訴原告負擔無法舉證之不利益。又反訴
    被告已將該筆款項申報為遺產，並繳納遺產稅完畢，反訴原
    告等人之抵銷主張，如同前述，並無理由。並聲明：⒈駁回
    反訴。⒉如受不利判決，願供擔保請准宣告免為假執行。
三、本件反訴兩造間不爭執事項，與前開本訴兩造間不爭執之事
    項相同，茲援引之。 
四、本件反訴兩造爭執之所在厥為：反訴原告主張依民法第179
    條以下規定，反訴被告應返還1869萬9871元予反訴原告陳樹
    鍊、陳樹枝、陳木欉、藍炳郎、彭陳秀鳳、廖明元、童淑貞
    等七人，有無理由？㈠
五、本院得心證之理由：
　㈠反訴原告主張反訴被告陳林玉花應依退股協議書⒋4-6之約定
    將其所有坐落臺中市○○區○○段00地號土地(面積4244.49平方
    公尺，應有部分900000分之234783)移轉登記予反訴原告等7
    人部分，業經反訴被告同意在案，已如前述，是反訴原告此
    部分請求，洵屬有據，應予准許。
　㈡由於上開買賣契約，均係兩造間為規避贈與稅所設計，為通
    謀而為虛偽意思表示，其意思表示無效，故上開買賣契約為
    無效，則反訴原告依據無效之買賣契約所為價金給付計4094
    萬9871元，應認欠缺給付目的，其自得依不當得利規定請求
    原告返還，又依退股協議書⒉之約定，反訴原告陳樹鍊等7人
    應給付3465萬元予訴外人陳樹木及反訴被告陳林玉花，扣除
    於起訴前給付之980萬元及暫扣土地過戶相關費用260萬元（
    多退少補），尚應給付2225萬元之事實，此為兩造所不爭執
    ，均如前述，且兩筆債務均已屆清償期，復經反訴原告主張
    抵銷，業如前述，則兩筆債務經抵銷後，反訴被告等4人尚
    應給付反訴原告陳樹鍊等7人1869萬9871元（即4094萬9871
    元－2225萬元＝1869萬9871元），是反訴原告此部分請求，洵
    屬有據，應予准許。
六、綜上所述，反訴原告依退股協議書之約定及民法第179條規
    定請求：⒈反訴被告陳林玉花應將其所有坐落臺中市○○區○○
    段00地號土地(面積4244.49平方公尺，應有部分900000分之
    234783)移轉登記予反訴原告等7人。⒉反訴被告等4人應給付
    反訴原告等7人1869萬9871元，及自反訴狀繕本送達之翌日
    起至清償日止按年息百分之五計算之利息，為有理由，應予
    准許。
七、兩造均陳明願供擔保，分別聲請宣告假執行及免為假執行，
    本院經審酌尚無不合，爰分別定相當擔保金額准許之。
八、本件反訴部分判決事證已臻明確，兩造其餘攻防方法及訴訟
    資料，經本院斟酌後，核與判決結果不生影響，故不另逐一
    論述，併此敘明。
參、據上論結，本件本訴原告之訴為一部有理由，一部無理由；
    本件反訴原告之訴為有理由，依民事訴訟法第78條、第79條
    、第390條第2項、第392條第2項，判決如主文。
　　　　
中　　華　　民　　國　　111 　年　　3 　　月　　11　　日
                  民事第六庭    法  官  夏一峯
上正本係照原本作成。
如對本判決上訴，須於判決送達後20日內向本院提出上訴狀。如
委任律師提起上訴者，應一併繳納上訴審裁判費。
中　　華　　民　　國　　111 　年　　3 　　月　　11　　日
                                書記官  陳建分　　　
　　　
附表一：
表列計算式 計算式說明 169085*60/230=44108 三間公司總資產即A表+B表+C表總和169085萬元乘以原告等人退出之股份比例60/230等於原告等人出售之股份總價值44108萬元。 00000-0000(A)-1465(B)-33295(C)=3178 被告等人應付價金44108萬元，扣除要給原告之土地【埔興段1392(C表編號A)作價6170萬、鎮南段431(C表編號B)作價1465萬、文北段71(C表編號C)作價33295萬】，尚應給付3178萬元。 3178+187(梧棲)+100(補償金)=3465 尚應給付之3178萬元，要加上應補償原告位於梧棲私人土地之178萬元及原告等人退休金100萬元，共應給付3465萬元。 0000-000(暫扣.多退少補)=3205(補現金總額) 共應給付之3465萬元扣除原告約定應負擔辦理過戶相關費用260萬元，總應給付3205萬元。